臺灣高雄地方法院刑事判決　　　　　　　　　　　　　　九十年度自字第四三七號
　　自　訴　人　庚○○○○港區漁會
　　代　表　人　乙○○
　　代　理　人　辛○○○○
　　被　　　告　丙○○
　　　　　　　　壬○○
　　共　　　同
　　選任辯護人　田平安律師
右列被告等因竊佔案件，經自訴人提起自訴暨追加自訴，甲○判決如左：
    主  文
丙○○、壬○○均無罪。
    理  由
一、自訴意旨略以：被告丙○○係高雄縣茄萣鄉鄉長，被告壬○○則為該鄉鄉公所建
    設課課長，均負責主持及執行鄉公所工程事務，自民國八十八年元月起，實施該
    鄉崎漏村崎正橋之拆除重建工程，事先未通知自訴人參加說明會，除施工後將橋
    台高度提高三十公分，導致橋面高度超過自訴人崎漏分部漁會一公尺，地坪遭破
    壞，基礎土壤嚴重流失，變成危屋有倒塌之虞，完全阻礙洽事民眾通行，及嚴重
    之營業損失。嗣繼續施工由鄉公所主辦之引道工程亦未召開說明會，將崎正橋之
    寬度增加二公尺，至九十年四月初自訴人發覺佔用自訴人所有高雄縣茄萣鄉○○
    段五一一地號而阻止施工。被告雖召開二次協調會，明知已佔用自訴人上開土地
    仍不改正，自訴人乃於同年六月十九日申請地政機關複丈，確定被告竊佔面積達
    一點七坪之事實，因認被告涉犯刑法第三百二十條第二項之竊佔罪嫌及同法第三
    百零四條之妨害自由罪嫌云云。
二、按犯罪事實應依證據認定之，無證據不得推定其犯罪事實；不能證明被告犯罪者
    ，應諭知無罪之判決，刑事訴訟法第一百五十四條、第三百零一條第一項分別定
    有明文。次按刑事訴訟法上所謂認定犯罪事實之證據，係指足以認定被告確有犯
    罪行為之積極證據而言，該項證據自須適合於被告犯罪事實之認定，始得採為斷
    罪資料（最高法院二十九年上字第三一０五號、五十三年台上字第二七五０號判
    例參照）。
三、自訴人認被告涉有竊佔及妨害自由罪嫌，無非以被告就崎正橋引道工程施工前未
    召開說明會，將該橋之寬度增加二公尺，九十年四月初自訴人發覺被告佔用自訴
    人土地，阻止施工，被告雖召開二次協調會，明知已佔用自訴人土地仍不改正，
    自訴人不得不於九十年六月十九日申請地政機關複丈，確定竊佔面積達一點七坪
    之事實，再於同年七月十七日正式函請被告立即妥適處理，迄今被告仍置之不理
    ，且實行崎正橋之拆除重建時，未事告知會自訴人，亦未經自訴人同意，不當擴
    大並填高橋面範圍，更未接受勸阻，強行施工，近二年來嚴重妨害自訴人崎漏分
    部之業務，造成鉅額損害，復有照片三紙、自訴人函文二份及土地複丈成果圖乙
    紙為其論罪之依據。
四、訊之被告丙○○、壬○○固不否認有於右開土地拓寬建橋致佔用自訴人如附圖所
    示斜線部分土地之事實，惟均堅決否認有何竊佔之犯行，被告丙○○辯稱：崎正
    橋重建工程是由建設課處理，原不知道有佔用自訴人部分土地，並無竊佔之犯意
    ，在發現問題後我們也積極協調溝通，但是自訴人的要求與土地徵收的立場相差
    很大，鄉公所實在無法附和他們過度的要求等語；被告壬○○辯稱：崎正橋拆除
    就地重建係配合東西八米都市○○道路，重建後橋的長寬都增加，事先不知道有
    佔用到自訴人土地，是自訴人反應才知是引道佔用到其部分土地，本件工程是進
    行到一定程度自訴人才異議，施工前沒有先測量是因該地是既成道路，並沒有竊
    佔的意圖，也沒有損害自訴人權益的意圖等語。
五、經查：
（一）右揭高雄縣茄萣鄉○○段五一一地號土地係自訴人所有之情，有該土地之土地
      登記簿謄本各乙件附卷可稽。又自訴人指稱被告有於上開土地如附圖斜線部分
      上施工等情，已據被告二人俱自承在卷，並經甲○會同高雄縣路竹地政事務所
      人員勘測結果，如附圖斜線部分有逾道路界佔用土地面積為五點七九平方公尺
      ，有甲○九十年十月十八日勘驗筆錄、現場照片二幀及高雄縣路竹地政事務所
      函附土地複丈成果圖在卷可憑，此部分事實可資認定。
（二）崎正橋於八十七年七月十五日完成發包，並於同年月二十二日開工，至八十九
      年八月二十九日就崎正橋重建工程，邀集自訴人興達港區漁會信用部崎漏分部
      （鄭志約代表）、村長丁○○、鄉民代表己○○、社區理事長戊○等人，召開
      「橋樑高程說明會」後仍照原設計高度繼續施工，此有茄萣鄉公所八十九年八
      月二十八日（八九）茄鄉建字第六七九○號函及會議紀錄乙份附卷可憑。由於
      經費問題，崎正橋重建工程並未包括橋樑兩側之引道工程，但經村長、鄉民代
      表、社區理事長反應，鄉公所即於八十九年十二月五日函文原設計之順發工程
      顧問公司，要其協助橋樑兩側引道設計，以免因橋樑主體工程完工後無法通車
      ，並在該公司設計前邀請上述人員及自訴人（派鄭志約出席）共同會勘協商，
      嗣設計後交由得標廠商華展土木包工業於九十年三月十三日施工，亦經證人戊○、己○○到庭證述明確，並有順發公司九十年二月二十二日（九○）順高字
      第○○一九號函及茄萣鄉九十年三月十三日（九○）高縣茄鄉建字第二○八五
      號函俱附卷足稽。至於證人己○○及戊○於甲○審理時對於協調時間之陳述，
      或因時間過久，或因協調多次，致記憶不明確，惟尚難僅以此即為被告不利之
      認定。
（三）迨九十年四月間因自訴人向施工包商異議，同月十六日華展土木工業乃向鄉公
      所反應，因部分設計與鄰近地主意見不符，請求變更設計再繼續施工，有其申
      請書在卷可按，鄉公所乃發函邀集上述人員於九十年四月二十四日再改翌日在
      鄉長室進行協商，此亦有該鄉公所九十年四月十九日（九○）高縣茄鄉建字第
      三一三九號函可憑，會中自訴人代表鄭志約要求橋樑引道寬度縮小，以免工程
      引道佔用自訴人私有地，或將自訴人崎漏分部整體徵收工程進行，此有當天會
      議紀錄在卷為憑。
（四）順發公司於九十年七月十一日將引道工程完成變更設計，鄉公所於同年月十九
      日函華展土木包工業於翌日復工，直至同年月三十一日止，除自訴人所爭執佔
      用部分外，其餘引道工程則竣工，有順發公司九十年七月十一日（九○）七月
      十一日（九○）順高第○○六六號函、鄉公所九十年七月十九日（九○）高縣
      茄鄉建字第六○二八號函及同月三十日第六二六五號函及竣工報告表及照片三
      幀附卷可按。期間自訴人於同年月十七日首度正式發函行文鄉公所，鄉公所乃
      於同年八月九日再度召開協調會，而自訴人代表陳水及鄭志約表示：「因崎正
      橋施工將橋面提高，致使漁會門前與道路落差三十至九十公分，且營業損失頗
      大，於崎正橋引道施工時更侵占漁會約一坪土地，請公所將漁會建築物提高至
      引道路面高程以方便營運，或價購漁會建築物及土地以彌補損失」等語，此有
      當日會議紀錄可查。
（五）按刑法第三百二十條第二項之竊佔罪，係以意圖不法利益而竊佔他人之不動產
      為其構成要件，而所謂竊佔他人之不動產，乃指在他人不知之間有占有他人之
      不動產而言，且須故意為之，最高法院二十七年非字第一五號判例可資參照，
      並非佔用他人之不動產即謂有竊佔之犯行。苟無不法利益之意圖，或並非以祕
      密擅自佔據之方式，而排除他人之支配權，即與刑法竊佔罪之構成要件有異。
      本件被告確有在如附圖所示斜線部分土地上施工之情明確，但重點在於被告二
      人是否明知上開部分土地是自訴人所有，仍強行支配佔有？乃本案所應審究之
      關鍵。
（六）自訴人以複丈結果函知鄉公所佔用其約一坪多土地後，鄉公所亦委請顧問公司
      變更設計，對佔用部分未再繼續施工，嗣又先後三次召開協調會，想在合法限
      度內妥適解決，已如前述。惟鄉公所礙於土地徵收法令等相關規定，無法同意
      自訴人之要求，而未能達成和解，據此並無證據足認被告事先知情。再者自訴
      人及證人鄭志約亦陳稱：伊是在申請地政單位複丈後，才知道被告施工有佔用
      其土地面積若干，竊佔部分沒有補好等語（見甲○審判筆錄），故顯無積極事
      證可認被告有於引道工程施工時，明知逾界而仍佔用自訴人土地或未接受勸阻
      仍強行施工，致妨害自訴人崎漏分部漁會之業務，造成損害之事實。自訴人及
      其受僱人鄭志約雖指陳其於九十年四月之前多次以口頭提出異議，四月初發現
      時，阻止施工，而被告仍不改正，顯係故意佔用並妨害其行使權利云云，然尚
      未能提出證據以證明之。
（七）再按動產竊盜之竊取行為，可包括兩個行為過程，即首先破壞他人對物之持有
      支配關係，其次再建立一個新的持有支配關係。因此竊取行為之成立與否，乃
      在於行為人新建之「物的持有支配關係」是否業已將原持有者對其持有物之支
      配管領力全部加以排除。則竊佔罪之竊佔行為之「竊佔」行為，亦應與之為同
      一解釋。職是，所謂「竊佔」之實力支配行為，係指排除他人對不動產之持有
      而為自己或第三人取得不動產之持有行為，此乃法理之當然解釋。
（八）查茄萣鄉公所在右開土地上施工橋樑引道工程，並舖設水泥路面以供人、車通
      行之情，亦據自訴人陳述在卷，並經甲○親至現場勘驗明確，製有勘驗筆錄及
      照片二紙附卷可憑。則上開土地係供道路使用，而鄉公所在該處舖設水泥路面
      ，難謂已排除自訴人之持有支配關係甚明。復據卷附自訴人及被告所提供現場
      照片以觀，被告等所舖設之引道路面，並未設有任何阻絕外人進入之屏障，而
      係供不特定人、車使用，更未建立自己之持有支配關係亦明。揆諸前揭說明，
      被告二人所為亦與刑法上竊佔罪之實力支配有間。
（九）何況自訴人與被告間對此民事損害賠償或關於徵收及高程等行政糾紛，曾進行
      多次協調，自難僅憑自訴人複丈後確定被告所服務之鄉公所施工有部分在其土
      地上，依此客觀結果，遽認被告二人係明知逾界而仍故意佔用情形，或涉有不
      法利益之意圖，實核與竊佔罪之構成要件未符，是被告雖嗣經地政事務所複丈
      確認有部分越界施工之情形，惟並無法確認被告係明知越界而故意佔用，自不
      能以該罪相繩。
六、綜上所述，被告雖佔用如附圖斜線部分五點七九平方公尺土地，惟既無為自己或
    第三人不法利益之意圖，亦無祕密竊佔他人不動產，而排除他人支配權之行止，
    揆諸前揭說明，顯與竊佔罪構成要件不合。被告二人既未成立竊佔罪，則更無以
    強暴脅迫之方法，妨害自訴人行使權利之情事。此外，復查無其他積極證據足以
    證明被告有何竊佔或強制犯行，本件顯係民事糾葛，應依民事程序解決，揆諸首
    揭說明，爰為被告二人均無罪之諭知。
據上論斷，應依刑事訴訟法第三百四十三條、第三百零一條第一項，判決如主文。
中      華      民      國      九十一    年      二    月    二十二    日
                                  臺灣高雄地方法院刑事第四庭
                                              法  官 黃建榮
右正本證明與原本無異。
如不服本判決，應於判決送達後十日內，向甲○提出上訴狀。
                                              書記官 龔  能
中      華      民      國      九十一    年      二    月    二十六    日
